---
title: "Relatório - análise estatística descritiva e dificuldade de itens"
author: "Por: Azzure Alves do Carmo"
output: 
  pdf_document:
    number_sections: true
    highlight: tango
geometry: margin=2cm
lang: "pt-BR"
header-includes:
  - \usepackage{booktabs}
  - \usepackage{float}
  - \usepackage{microtype}
  - \usepackage{etoolbox}
  - \AtBeginEnvironment{tabular}{\small}
  - \setlength{\tabcolsep}{4pt}
---

```{r setup, include=FALSE}
knitr::opts_chunk$set(
  echo = FALSE,
  warning = FALSE,
  message = FALSE,
  fig.align = "center",
  fig.pos = "H"
)

library(knitr)
library(dplyr)

# Carregar dados processados pelo script R
res <- readRDS("../data/results/resultados_macb.rds")
```

# Resumo e metodologia

Este relatório apresenta os resultados da análise estatística descritiva (Média, Mediana, Desvio-Padrão, Mínimo e Máximo) e a avaliação não paramétrica de dificuldade das tarefas dos testes MACb, aplicada a uma amostra de $N = 47$ participantes.

## Métodos estatísticos aplicados

1. **Estatística descritiva**: Para cada tarefa, foram calculadas as métricas de tendência central (Média, Mediana), dispersão (Desvio-Padrão, Intervalo Interquartil Q1–Q3) e amplitude (Mínimo, Máximo).

2. **Normalização de escalas**: Como as tarefas possuem tetos de pontuação distintos (ex: IME máx = 12, JSi máx = 6, IP máx = 18), calculou-se o percentual de acerto e de dificuldade por tarefa:
   $$\% \text{Acerto} = \left(\frac{\text{Pontuação Obtida}}{\text{Pontuação Máxima}}\right) \times 100\%$$
   $$\% \text{Dificuldade} = 100\% - \% \text{Acerto}$$

3. **Teste não paramétrico de Friedman**: Utilizado para determinar se existem diferenças estatisticamente significativas na dificuldade entre tarefas de medidas repetidas no mesmo indivíduo. A estatística de teste $\chi^2_F$ é dada por:
   $$\chi^2_F = \frac{12}{N k (k+1)} \sum_{j=1}^{k} R_j^2 - 3 N (k+1)$$
   onde $N = 47$ é o tamanho da amostra, $k$ é a quantidade de tarefas comparadas e $R_j$ é a soma dos postos (*ranks*) da tarefa $j$. O tamanho do efeito é estimado pelo $W$ de Kendall:
   $$W = \frac{\chi^2_F}{N(k-1)}$$
   *Interpretação do $W$ de Kendall*: $W < 0{,}10$ (efeito pequeno/desprezível), $0{,}10 \le W < 0{,}30$ (efeito moderado), $W \ge 0{,}30$ (efeito forte).

4. **Análise post-hoc pareada de Wilcoxon**: Para identificar quais pares de tarefas específicas apresentam diferenças significativamente distintas, utilizou-se o teste de postos sinalizados de Wilcoxon para amostras pareadas:
   $$W^+ = \sum_{i=1}^{n} \text{rank}(|d_i|) \cdot I(d_i > 0)$$
   onde $d_i = x_{1,i} - x_{2,i}$ é a diferença de pontuação do participante $i$ entre duas tarefas.

### Interpretação dos $p$-valores

Neste relatório, todos os $p$-valores são apresentados em formato decimal direto com 5 casas decimais e interpretados com base no nível de significância padrão $\alpha = 0{,}05$:

- **$p < 0{,}05$ (Significativo)**: A probabilidade de a diferença observada ocorrer por acaso é menor que 5\%. Rejeita-se a hipótese nula $H_0$ e conclui-se que há diferença estatisticamente significativa entre as tarefas.

- **$p \ge 0{,}05$ (Não significativo)**: Não há evidência estatística suficiente para rejeitar $H_0$ ao nível de 5\%. Valores entre $0{,}05$ e $0{,}10$ indicam uma tendência estatística marginal, refletindo proximidade ou homogeneidade de desempenho entre as tarefas.

---

# Resumo dos testes de Friedman

A tabela a seguir apresenta os resultados consolidados do teste não paramétrico de Friedman e do tamanho do efeito ($W$ de Kendall) para cada um dos blocos funcionais analisados:

```{r friedman-tabela-resumo}
kable(res$res_friedman_summary,
      col.names = c("Bloco / Domínio", "Estatística $\\chi^2$", "gl", "p-valor", "W de Kendall", "Resultado"),
      align = c("l", "c", "c", "c", "c", "l"),
      caption = "Resumo dos testes de Friedman e tamanhos do efeito por bloco",
      booktabs = TRUE,
      escape = FALSE,
      row.names = FALSE)
```

---

# Ranking geral de dificuldade das tarefas MACb

A tabela e o gráfico a seguir ordenam as tarefas dos testes MACb da mais difícil (maior taxa de erro/dificuldade) para a mais fácil (maior taxa de acerto):

```{r ranking-tabela}
kable(res$df_ranking[, c("Codigo", "Categoria", "Media", "Mediana", "Minimo", "Maximo", "Desvio_Padrao", "Pct_Dificuldade_Media")],
      col.names = c("Tarefa", "Categoria", "Média", "Mediana", "Mín", "Máx", "DP", "Dificuldade (%)"),
      align = c("l", "l", "c", "c", "c", "c", "c", "c"),
      caption = "Ranking geral de dificuldade das tarefas do MACb",
      booktabs = TRUE,
      escape = FALSE,
      row.names = FALSE)
```

\begin{figure}[H]
\centering
\includegraphics[width=0.95\textwidth]{../data/plots/ranking_geral_dificuldade.png}
\caption{Ranking geral de dificuldade do MACb (\% de erro médio por tarefa)}
\end{figure}

**Descrição dos resultados do ranking geral**: As tarefas com maior nível de dificuldade média para a amostra foram IP (*Ideias Principais*, 70,57% de erro) e InfL (*Informações Lembradas*, 69,80%), seguidas por PEP (*Prosódia Emocional - Produção*, 63,48%) e ATe (*Atos de Fala - Explicação*, 71,99%). Em contrapartida, as tarefas com menor dificuldade foram JSi (*Julgamento Semântico - Identificação*, 14,18% de erro) e ATa (*Atos de Fala - Alternativas*, 19,15%), demonstrando uma amplitude acentuada de exigência cognitiva entre as tarefas dos testes MACb.



# Análise estatística por bloco funcional

## MACb completo (tarefas principais)

A tabela abaixo exibe as estatísticas descritivas para as tarefas da aba *MACb Completo*:

```{r desc-completo}
kable(res$desc_comp[, c("Codigo", "Media", "Mediana", "Minimo", "Maximo", "Desvio_Padrao", "Pct_Dificuldade_Media")],
      col.names = c("Tarefa", "Média", "Mediana", "Mín", "Máx", "DP", "Dificuldade (%)"),
      align = c("l", "c", "c", "c", "c", "c", "c"),
      caption = "Estatística descritiva: MACb completo",
      booktabs = TRUE,
      escape = FALSE,
      row.names = FALSE)
```

\begin{figure}[H]
\centering
\includegraphics[width=0.85\textwidth]{../data/plots/dificuldade_macb_completo.png}
\caption{MACb completo: porcentagem média de dificuldade por tarefa}
\end{figure}

### Teste não paramétrico de Friedman (MACb completo)

```{r friedman-completo-tbl}
f_comp_tbl <- data.frame(
  Chi2 = round(res$res_f_comp$chi2, 4),
  GL = res$res_f_comp$df,
  p_valor = formatC(res$res_f_comp$p_value, format="f", digits=5),
  Kendall_W = round(res$res_f_comp$kendall_w, 4),
  Resultado = ifelse(res$res_f_comp$p_value < 0.05, "Significativo", "Não significativo")
)
kable(f_comp_tbl,
      col.names = c("$\\chi^2$", "gl", "p-valor", "W de Kendall", "Resultado"),
      align = c("c", "c", "c", "c", "l"),
      caption = "Resultado do teste de Friedman (MACb completo)",
      booktabs = TRUE,
      escape = FALSE,
      row.names = FALSE)
```

### Comparações pareadas post-hoc (Wilcoxon)

```{r posthoc-completo}
kable(res$res_f_comp$posthoc[, c("Par", "Media_Tarefa1", "Media_Tarefa2", "Diferenca_Media", "p_bruto", "Resultado")],
      col.names = c("Comparação", "Tarefa 1 (%)", "Tarefa 2 (%)", "Diferença (%)", "p-valor", "Resultado"),
      align = c("l", "c", "c", "c", "c", "c"),
      caption = "Comparações pareadas post-hoc (MACb completo)",
      booktabs = TRUE,
      escape = FALSE,
      row.names = FALSE)
```

**Descrição dos resultados (MACb completo)**: O teste de Friedman revelou uma diferença global altamente significativa entre as tarefas do MACb completo ($\chi^2 = 61{,}9466$, $p = 0{,}00000$, $W = 0{,}2197$). As comparações pareadas de Wilcoxon confirmaram diferenças estatisticamente significativas ($p < 0{,}05$) na maioria das combinações, destacando que tarefas de explicação conceitual (ex: IME) apresentam dificuldade significativamente superior a tarefas de múltipla escolha/alternativas (ex: IMA e ATa).


## Discurso narrativo

Estatísticas descritivas para as tarefas de discurso narrativo:

```{r desc-narrativo}
kable(res$desc_narrativo[, c("Codigo", "Media", "Mediana", "Minimo", "Maximo", "Desvio_Padrao", "Pct_Dificuldade_Media")],
      col.names = c("Tarefa", "Média", "Mediana", "Mín", "Máx", "DP", "Dificuldade (%)"),
      align = c("l", "c", "c", "c", "c", "c", "c"),
      caption = "Estatística descritiva: discurso narrativo",
      booktabs = TRUE,
      escape = FALSE,
      row.names = FALSE)
```

\begin{figure}[H]
\centering
\includegraphics[width=0.85\textwidth]{../data/plots/dificuldade_discurso_narrativo.png}
\caption{MACb discurso narrativo: porcentagem média de dificuldade por tarefa}
\end{figure}

### Teste não paramétrico de Friedman (discurso narrativo)

```{r friedman-narrativo-tbl}
f_narr_tbl <- data.frame(
  Chi2 = round(res$res_f_narr$chi2, 4),
  GL = res$res_f_narr$df,
  p_valor = formatC(res$res_f_narr$p_value, format="f", digits=5),
  Kendall_W = round(res$res_f_narr$kendall_w, 4),
  Resultado = ifelse(res$res_f_narr$p_value < 0.05, "Significativo", "Não significativo")
)
kable(f_narr_tbl,
      col.names = c("$\\chi^2$", "gl", "p-valor", "W de Kendall", "Resultado"),
      align = c("c", "c", "c", "c", "l"),
      caption = "Resultado do teste de Friedman (discurso narrativo)",
      booktabs = TRUE,
      escape = FALSE,
      row.names = FALSE)
```

### Comparações pareadas post-hoc (Wilcoxon)

```{r posthoc-narrativo}
kable(res$res_f_narr$posthoc[, c("Par", "Media_Tarefa1", "Media_Tarefa2", "Diferenca_Media", "p_bruto", "Resultado")],
      col.names = c("Comparação", "Tarefa 1 (%)", "Tarefa 2 (%)", "Diferença (%)", "p-valor", "Resultado"),
      align = c("l", "c", "c", "c", "c", "c"),
      caption = "Comparações pareadas post-hoc (discurso narrativo)",
      booktabs = TRUE,
      escape = FALSE,
      row.names = FALSE)
```

**Descrição dos resultados (Discurso narrativo)**: O teste de Friedman para o discurso narrativo não alcançou significância estatística estrita ao nível de 5% ($\chi^2 = 7{,}1719$, $p = 0{,}06662$, $W = 0{,}0509$), refletindo um perfil de dificuldade homogêneo entre as 4 sub-dimensões narrativas. O valor de $p = 0{,}06662$ representa uma tendência estatística marginal, impulsionada principalmente pela diferença entre a tarefa de maior erro (IP, 70,57%) e a de menor erro (CompT, 58,51%, $p = 0{,}00352$).


## Discurso inicial

```{r desc-inicial}
kable(res$desc_inicial[, c("Codigo", "Media", "Mediana", "Minimo", "Maximo", "Desvio_Padrao", "Pct_Dificuldade_Media")],
      col.names = c("Tarefa", "Média", "Mediana", "Mín", "Máx", "DP", "Dificuldade (%)"),
      align = c("l", "c", "c", "c", "c", "c", "c"),
      caption = "Estatística descritiva: discurso inicial",
      booktabs = TRUE,
      escape = FALSE,
      row.names = FALSE)
```

\begin{figure}[H]
\centering
\includegraphics[width=0.85\textwidth]{../data/plots/dificuldade_discurso_inicial.png}
\caption{MACb discurso inicial: porcentagem média de dificuldade por tarefa}
\end{figure}

### Teste não paramétrico de Friedman (discurso inicial)

```{r friedman-inicial-tbl}
f_inic_tbl <- data.frame(
  Chi2 = round(res$res_f_inic$chi2, 4),
  GL = res$res_f_inic$df,
  p_valor = formatC(res$res_f_inic$p_value, format="f", digits=5),
  Kendall_W = round(res$res_f_inic$kendall_w, 4),
  Resultado = ifelse(res$res_f_inic$p_value < 0.05, "Significativo", "Não significativo")
)
kable(f_inic_tbl,
      col.names = c("$\\chi^2$", "gl", "p-valor", "W de Kendall", "Resultado"),
      align = c("c", "c", "c", "c", "l"),
      caption = "Resultado do teste de Friedman (discurso inicial)",
      booktabs = TRUE,
      escape = FALSE,
      row.names = FALSE)
```

### Comparações pareadas post-hoc (Wilcoxon)

```{r posthoc-inicial}
kable(res$res_f_inic$posthoc[, c("Par", "Media_Tarefa1", "Media_Tarefa2", "Diferenca_Media", "p_bruto", "Resultado")],
      col.names = c("Comparação", "Tarefa 1 (%)", "Tarefa 2 (%)", "Diferença (%)", "p-valor", "Resultado"),
      align = c("l", "c", "c", "c", "c", "c"),
      caption = "Comparações pareadas post-hoc (discurso inicial)",
      booktabs = TRUE,
      escape = FALSE,
      row.names = FALSE)
```

**Descrição dos resultados (Discurso inicial)**: O teste de Friedman indicou variabilidade estatisticamente relevante entre as tarefas de discurso inicial ($\chi^2 = 55{,}2225$, $p = 0{,}00000$, $W = 0{,}3916$), evidenciando um tamanho de efeito forte. As comparações pareadas mostram divergências significativas de desempenho entre os sub-domínios expressivos e não verbais.


## Fluência verbal livre (curva temporal)

```{r desc-fluencia}
kable(res$desc_fluencia,
      col.names = c("Intervalo", "Média", "Mediana", "DP", "Mín", "Máx", "Q1", "Q3"),
      align = c("l", "c", "c", "c", "c", "c", "c", "c"),
      caption = "Estatística descritiva: fluência verbal livre por intervalo temporal",
      booktabs = TRUE,
      escape = FALSE,
      row.names = FALSE)
```

\begin{figure}[H]
\centering
\includegraphics[width=0.85\textwidth]{../data/plots/curva_fluencia_verbal.png}
\caption{Curva temporal da fluência verbal livre (palavras por intervalo)}
\end{figure}

### Teste não paramétrico de Friedman (fluência verbal)

```{r friedman-fluencia-tbl}
f_fluen_tbl <- data.frame(
  Chi2 = round(res$res_f_fluen$chi2, 4),
  GL = res$res_f_fluen$df,
  p_valor = formatC(res$res_f_fluen$p_value, format="f", digits=5),
  Kendall_W = round(res$res_f_fluen$kendall_w, 4),
  Resultado = ifelse(res$res_f_fluen$p_value < 0.05, "Significativo", "Não significativo")
)
kable(f_fluen_tbl,
      col.names = c("$\\chi^2$", "gl", "p-valor", "W de Kendall", "Resultado"),
      align = c("c", "c", "c", "c", "l"),
      caption = "Resultado do teste de Friedman (fluência verbal)",
      booktabs = TRUE,
      escape = FALSE,
      row.names = FALSE)
```

### Comparações pareadas post-hoc de intervalos consecutivos (Wilcoxon)

```{r posthoc-fluencia}
kable(res$res_f_fluen$posthoc[, c("Par", "Media_Tarefa1", "Media_Tarefa2", "Diferenca_Media", "p_bruto", "Resultado")],
      col.names = c("Intervalos Consecutivos", "Média 1", "Média 2", "Diferença", "p-valor", "Resultado"),
      align = c("l", "c", "c", "c", "c", "c"),
      caption = "Comparações pareadas post-hoc de intervalos consecutivos (fluência verbal)",
      booktabs = TRUE,
      escape = FALSE,
      row.names = FALSE)
```

**Descrição dos resultados (Fluência verbal)**: O teste de Friedman confirmou um efeito temporal global altamente significativo na evocações lexicais ($\chi^2 = 68{,}2267$, $p = 0{,}00000$, $W = 0{,}3629$). O teste de Wilcoxon para intervalos consecutivos demonstrou uma queda média substancial e significativa nos dois primeiros blocos de 30 segundos (0–30s vs 30–60s, $p = 0{,}00000$; e 30–60s vs 60–90s, $p = 0{,}00371$), seguida de estabilização (platô) do desempenho a partir dos 60 segundos (60–90s vs 90–120s, $p = 0{,}70947$).

