---
title: "Relatório - Análise MACb por escolaridade e pontos de corte"
author: "Por: Azzure Alves do Carmo"
output: 
  pdf_document:
    number_sections: true
    highlight: tango
geometry: margin=2cm
lang: "pt-BR"
header-includes:
  - \usepackage{booktabs}
  - \usepackage{float}
  - \usepackage{microtype}
  - \usepackage{etoolbox}
  - \AtBeginEnvironment{tabular}{\small}
  - \setlength{\tabcolsep}{4pt}
---

```{r setup, include=FALSE}
knitr::opts_chunk$set(
  echo = FALSE,
  warning = FALSE,
  message = FALSE,
  fig.align = "center",
  fig.pos = "H"
)

library(knitr)
library(dplyr)

# Carregar dados processados pelo script R
res <- readRDS("../data/results/resultados_macb_escolaridade.rds")
```

# Resumo e metodologia

Este relatório apresenta a análise estatística estratificada por grupo de escolaridade e a avaliação do desempenho em relação aos pontos de corte dos subtestes da Bateria MACb, aplicada a uma amostra de $N = 43$ participantes.

Nesta versão atualizada, para atender às necessidades de clareza visual e interpretação direta pela equipe de fonoaudiologia, as representações gráficas foram simplificadas para gráficos de barras com média e linhas de ponto de corte:

- **Altura da barra**: corresponde à média aritmética do grupo de escolaridade, com o valor numérico em destaque no topo da barra.
- **Ponto de corte**: indicado pela linha horizontal vermelha sólida cruzando cada barra na pontuação de ponto de corte para cada escolaridade, acompanhada do valor numérico em destaque à direita. Permite constatar de imediato se o desempenho médio do grupo está acima ou abaixo do parâmetro de corte clínico.
- **Design limpo e focado**: foram eliminados os pontos individuais de dispersão e o ruído visual, proporcionando uma leitura ágil, elegante e objetiva para o diagnóstico clínico.

\vspace{0.3cm}

## Caracterização da amostra por escolaridade

Os participantes foram divididos em 3 grupos de escolaridade:

1. **5 a 8 anos de estudo**: $n = 23$ participantes (53.5% da amostra)
2. **9 a 11 anos de estudo**: $n = 14$ participantes (32.6% da amostra)
3. **12 ou mais anos de estudo**: $n = 6$ participantes (14.0% da amostra)

\vspace{0.3cm}

## Métodos estatísticos aplicados

A análise estatística foi delineada com abordagens não paramétricas, considerando a natureza ordinal e contínua das pontuações dos subtestes da Bateria MACb e o tamanho amostral reduzido no grupo de maior escolaridade. A seguir, detalham-se os métodos, fórmulas e critérios aplicados:

1. **Teste não paramétrico de Kruskal-Wallis**:
   Utilizado para testar a hipótese nula de que os 3 grupos de escolaridade ($k = 3$) provêm de populações com distribuições idênticas em relação aos escores observados. A estatística $H$ é calculada atribuindo-se postos (*ranks*) a todas as observações combinadas:
   $$H = \frac{12}{N(N+1)} \sum_{j=1}^{k} \frac{R_j^2}{n_j} - 3(N+1)$$
   Na presença de empates (*ties*), aplica-se o fator de correção:
   $$H_{\text{corrigido}} = \frac{H}{1 - \dfrac{\sum_{i=1}^{g} (t_i^3 - t_i)}{N^3 - N}}$$
   onde $N = 43$ é o número total de participantes, $k = 3$ é o número de grupos de escolaridade, $n_j$ é o número de participantes no grupo $j$, $R_j$ é a soma dos postos do grupo $j$, e $t_i$ representa o número de valores empatados no $i$-ésimo grupo de empates ($i = 1, \dots, g$). Sob a hipótese nula, a estatística $H$ segue assintoticamente uma distribuição Qui-quadrado com $k - 1 = 2$ graus de liberdade ($\chi^2_2$).

2. **Comparações pareadas post-hoc (Teste de Wilcoxon-Mann-Whitney)**:
   Quando o teste de Kruskal-Wallis indicou diferença estatisticamente significativa entre os grupos ($p < 0{,}05$), realizaram-se comparações pareadas bicaudais entre cada par de escolaridades (5--8 vs. 9--11 anos, 5--8 vs. 12+ anos e 9--11 vs. 12+ anos). A estatística da soma de postos de Wilcoxon ($W$) para amostras de tamanhos $n_1$ e $n_2$ combinadas é:
   $$W = \sum_{i=1}^{n_1} R(X_{1i})$$
   correspondendo à estatística $U$ de Mann-Whitney dada por:
   $$U = W - \frac{n_1(n_1 + 1)}{2} = \sum_{i=1}^{n_1} \sum_{j=1}^{n_2} I(X_{1i} > X_{2j})$$
   onde $I(\cdot)$ é a função indicadora atribuindo valor 1 se $X_{1i} > X_{2j}$ e $0{,}5$ em caso de empate.

3. **Correção de Holm-Bonferroni para comparações múltiplas**:
   Para controlar a taxa de erro familiar (FWER - *Family-Wise Error Rate*) sem o excesso de conservadorismo da correção simples de Bonferroni, os $m = 3$ $p$-valores obtidos nos testes post-hoc de cada subteste foram ajustados pelo método sequencial de Holm. Ordenam-se os $p$-valores em ordem crescente $p_{(1)} \le p_{(2)} \le \dots \le p_{(m)}$ e o $p$-valor ajustado é obtido por:
   $$p_{\text{adj}(i)} = \min \left\{ 1, \; \max_{k \le i} \left( (m - k + 1) \cdot p_{(k)} \right) \right\}$$
   rejeitando-se a hipótese nula $H_{0(i)}$ se $p_{(i)} \le \frac{\alpha}{m - i + 1}$.

4. **Teste exato de Fisher (subteste inferência)**:
   O subteste Inferência possui resposta binária (0 = erro, 1 = acerto), sem pontuação contínua ou ponto de corte pré-estabelecido. Avaliou-se a associação entre os 3 estratos de escolaridade e o desfecho binário por meio de uma tabela de contingência $3 \times 2$. Sob a hipótese de independência, a probabilidade hipergeométrica exata da distribuição observada com marginais fixadas $(R_i, C_j)$ é:
   $$P = \frac{\prod_{i=1}^{r} R_i! \; \prod_{j=1}^{c} C_j!}{N! \; \prod_{i=1}^{r} \prod_{j=1}^{c} n_{ij}!}$$
   onde $r = 3$ grupos de escolaridade, $c = 2$ categorias de resposta, $n_{ij}$ é o número de participantes na célula $(i,j)$, $R_i$ são os totais de cada escolaridade, $C_j$ são os totais de acertos/erros e $N = 43$. O $p$-valor bicaudal é calculado somando-se as probabilidades de todas as tabelas possíveis cujas probabilidades sejam menores ou iguais à probabilidade da tabela observada:
   $$p = \sum_{P(\mathbf{T}) \le P(\mathbf{T}_{\text{obs}})} P(\mathbf{T})$$

5. **Critério de classificação clínica em zona de alerta**:
   O desempenho de cada participante foi confrontado com o ponto de corte estabelecido para a sua respectiva faixa de escolaridade:
   $$\text{Classificação} = \begin{cases} \text{Alerta}, & \text{se } \text{Pontuação observada} < \text{ponto de corte} \\ \text{Adequado}, & \text{se } \text{Pontuação observada} \ge \text{ponto de corte} \end{cases}$$
   A prevalência amostral de alertas clínicos em cada subteste e escolaridade foi estimada por:
   $$\text{Prevalência de alerta (\%)} = \left(\frac{N_{\text{alerta}}}{N_{\text{total}}}\right) \times 100$$

6. **Nível de significância estatística adotado**:
   Em todas as análises inferenciais bicaudais, fixou-se o nível de significância em $\alpha = 0{,}05$. Resultados com $p < 0{,}05$ foram considerados estatisticamente significativos.

\vspace{0.5cm}

# Resumo geral dos testes de Kruskal-Wallis

A tabela abaixo compila os resultados do teste de Kruskal-Wallis para a comparação entre os 3 grupos de escolaridade em todos os subtestes analisados:

```{r kw-resumo-tabela}
kable(res$kw_resumo[, c("Bloco", "Subteste", "H", "GL", "p_fmt", "Resultado")],
      col.names = c("Bloco", "Subteste", "Estatística H", "gl", "p-valor", "Resultado"),
      align = c("l", "c", "c", "c", "c", "l"),
      caption = "Resumo dos testes de Kruskal-Wallis por escolaridade",
      booktabs = TRUE,
      escape = FALSE,
      row.names = FALSE)
```

\vspace{0.3cm}

**Descrição dos resultados gerais**: os testes de Kruskal-Wallis indicaram diferenças estatisticamente significativas entre os níveis de escolaridade nas tarefas de interpretação de metáforas (IMa, $H = 7{,}7340, p = 0{,}02092$) e de fluência verbal livre, tanto no escore total (FVL, $H = 9{,}3652, p = 0{,}00926$) quanto em quatro de seus intervalos de 30 segundos (0--30s, 30--60s, 60--90s e 90--120s). Em contrapartida, os subtestes dos blocos de discurso inicial e discurso narrativo não apresentaram diferenças com significância estatística ($p > 0{,}05$), evidenciando que o desempenho nessas dimensões se manteve relativamente estável entre as faixas de escolaridade avaliadas.

\newpage

# Análise detalhada por bloco funcional

## MACb Completo

### Estatística descritiva estratificada por escolaridade

```{r desc-comp-tbl}
kable(res$desc_comp[, c("Subteste", "Escolaridade", "Media", "DP", "Mediana", "Q1", "Q3", "Corte")],
      col.names = c("Subteste", "Escolaridade", "Média", "DP", "Mediana", "Q1", "Q3", "Ponto de corte"),
      align = c("c", "l", "c", "c", "c", "c", "c", "c"),
      caption = "Estatística descritiva e ponto de corte: MACb Completo",
      booktabs = TRUE,
      escape = FALSE,
      row.names = FALSE)
```

\vspace{0.3cm}

### Gráficos de barras: média e linhas de ponto de corte

\begin{figure}[H]
\centering
\begin{minipage}[t]{0.48\textwidth}
  \centering
  \includegraphics[width=\textwidth]{../data/plots/escolaridade/barras/barras_medias_macb_completo_esc_part1.png}
  \caption{MACb Completo: DC}
\end{minipage}
\hfill
\begin{minipage}[t]{0.48\textwidth}
  \centering
  \includegraphics[width=\textwidth]{../data/plots/escolaridade/barras/barras_medias_macb_completo_esc_part2.png}
  \caption{MACb Completo: IMe}
\end{minipage}
\end{figure}

\begin{figure}[H]
\centering
\begin{minipage}[t]{0.48\textwidth}
  \centering
  \includegraphics[width=\textwidth]{../data/plots/escolaridade/barras/barras_medias_macb_completo_esc_part3.png}
  \caption{MACb Completo: IMa}
\end{minipage}
\hfill
\begin{minipage}[t]{0.48\textwidth}
  \centering
  \includegraphics[width=\textwidth]{../data/plots/escolaridade/barras/barras_medias_macb_completo_esc_part4.png}
  \caption{MACb Completo: FVL}
\end{minipage}
\end{figure}

\begin{figure}[H]
\centering
\begin{minipage}[t]{0.48\textwidth}
  \centering
  \includegraphics[width=\textwidth]{../data/plots/escolaridade/barras/barras_medias_macb_completo_esc_part5.png}
  \caption{MACb Completo: PEP}
\end{minipage}
\hfill
\begin{minipage}[t]{0.48\textwidth}
  \centering
  \includegraphics[width=\textwidth]{../data/plots/escolaridade/barras/barras_medias_macb_completo_esc_part6.png}
  \caption{MACb Completo: JSi}
\end{minipage}
\end{figure}

\begin{figure}[H]
\centering
\begin{minipage}[t]{0.48\textwidth}
  \centering
  \includegraphics[width=\textwidth]{../data/plots/escolaridade/barras/barras_medias_macb_completo_esc_part7.png}
  \caption{MACb Completo: JSe}
\end{minipage}
\hfill
\begin{minipage}[t]{0.48\textwidth}
  \centering
  \includegraphics[width=\textwidth]{../data/plots/escolaridade/barras/barras_medias_macb_completo_esc_part8.png}
  \caption{MACb Completo: ATe}
\end{minipage}
\end{figure}

\begin{figure}[H]
\centering
\begin{minipage}[t]{0.48\textwidth}
  \centering
  \includegraphics[width=\textwidth]{../data/plots/escolaridade/barras/barras_medias_macb_completo_esc_part9.png}
  \caption{MACb Completo: ATa}
\end{minipage}
\end{figure}

\newpage

### Comparações pareadas post-hoc (Wilcoxon ajustado por Holm)

```{r posthoc-comp-tbl}
ph_comp_sig <- res$kw_comp$posthoc
kable(ph_comp_sig[, c("Subteste", "Par", "Media_G1", "Media_G2", "Diferenca", "p_fmt", "Resultado")],
      col.names = c("Subteste", "Comparação", "Média G1", "Média G2", "Diferença", "p-valor (Holm)", "Resultado"),
      align = c("c", "l", "c", "c", "c", "c", "l"),
      caption = "Comparações pareadas post-hoc: MACb Completo",
      booktabs = TRUE,
      escape = FALSE,
      row.names = FALSE)
```

\vspace{0.3cm}

**Descrição dos resultados (MACb completo)**: o teste de Kruskal-Wallis apontou diferenças significativas entre as escolaridades nos subtestes IMa ($p = 0{,}02092$) e FVL ($p = 0{,}00926$). Na análise pareada post-hoc com correção de Holm, o contraste entre 5 a 8 anos e 9 a 11 anos foi significativo em IMa ($p = 0{,}03025$), e as comparações do grupo de 5 a 8 anos contra 9 a 11 anos ($p = 0{,}03490$) e contra 12 ou mais anos ($p = 0{,}03490$) foram significativas em FVL. Os demais subtestes (DC, IMe, PEP, JSi, JSe, ATe e ATa) não apresentaram diferenças significativas entre os estratos ($p > 0{,}05$). Em relação aos pontos de corte, as médias dos grupos superaram as linhas de corte na grande maioria das tarefas, com exceção do discurso conversacional (DC) e de interpretação de metáforas (IMa), que apresentaram maior proximidade ou médias inferiores aos parâmetros normativos.

\vspace{0.5cm}

## Discurso Inicial

### Estatística descritiva estratificada por escolaridade

```{r desc-inic-tbl}
kable(res$desc_inic[, c("Subteste", "Escolaridade", "Media", "DP", "Mediana", "Q1", "Q3", "Corte")],
      col.names = c("Subteste", "Escolaridade", "Média", "DP", "Mediana", "Q1", "Q3", "Ponto de corte"),
      align = c("c", "l", "c", "c", "c", "c", "c", "c"),
      caption = "Estatística descritiva e ponto de corte: Discurso Inicial",
      booktabs = TRUE,
      escape = FALSE,
      row.names = FALSE)
```

\vspace{0.3cm}

### Gráficos de barras: média e linhas de ponto de corte

\begin{figure}[H]
\centering
\begin{minipage}[t]{0.48\textwidth}
  \centering
  \includegraphics[width=\textwidth]{../data/plots/escolaridade/barras/barras_medias_disc_inicial_esc_part1.png}
  \caption{Discurso Inicial: Expressão (E)}
\end{minipage}
\hfill
\begin{minipage}[t]{0.48\textwidth}
  \centering
  \includegraphics[width=\textwidth]{../data/plots/escolaridade/barras/barras_medias_disc_inicial_esc_part2.png}
  \caption{Discurso Inicial: Compreensão (C)}
\end{minipage}
\end{figure}

\begin{figure}[H]
\centering
\begin{minipage}[t]{0.48\textwidth}
  \centering
  \includegraphics[width=\textwidth]{../data/plots/escolaridade/barras/barras_medias_disc_inicial_esc_part3.png}
  \caption{Discurso Inicial: CNV}
\end{minipage}
\hfill
\begin{minipage}[t]{0.48\textwidth}
  \centering
  \includegraphics[width=\textwidth]{../data/plots/escolaridade/barras/barras_medias_disc_inicial_esc_part4.png}
  \caption{Discurso Inicial: PLE}
\end{minipage}
\end{figure}

\begin{figure}[H]
\centering
\begin{minipage}[t]{0.48\textwidth}
  \centering
  \includegraphics[width=\textwidth]{../data/plots/escolaridade/barras/barras_medias_disc_inicial_esc_part5.png}
  \caption{Discurso Inicial: DC}
\end{minipage}
\end{figure}

\newpage

### Comparações pareadas post-hoc (Wilcoxon ajustado por Holm)

```{r posthoc-inic-tbl}
kable(res$kw_inic$posthoc[, c("Subteste", "Par", "Media_G1", "Media_G2", "Diferenca", "p_fmt", "Resultado")],
      col.names = c("Subteste", "Comparação", "Média G1", "Média G2", "Diferença", "p-valor (Holm)", "Resultado"),
      align = c("c", "l", "c", "c", "c", "c", "l"),
      caption = "Comparações pareadas post-hoc: Discurso Inicial",
      booktabs = TRUE,
      escape = FALSE,
      row.names = FALSE)
```

\vspace{0.3cm}

**Descrição dos resultados (discurso inicial)**: não foram encontradas diferenças estatisticamente significativas entre as faixas de escolaridade em nenhum dos subtestes do discurso inicial (expressão, compreensão, comportamento não verbal, prosódia linguística e discurso conversacional, todos com $p > 0{,}25$ no teste de Kruskal-Wallis e $p = 1{,}00000$ nos testes pareados de Wilcoxon com correção de Holm). Os participantes obtiveram pontuações médias elevadas e próximas ao teto em compreensão e expressão, superando os pontos de corte estabelecidos em praticamente todas as variáveis, com exceção do discurso conversacional.

\vspace{0.5cm}

## Fluência Verbal

### Estatística descritiva estratificada por escolaridade

```{r desc-flue-tbl}
kable(res$desc_flue[, c("Subteste", "Escolaridade", "Media", "DP", "Mediana", "Q1", "Q3", "Corte")],
      col.names = c("Intervalo / Subteste", "Escolaridade", "Média", "DP", "Mediana", "Q1", "Q3", "Ponto de corte"),
      align = c("c", "l", "c", "c", "c", "c", "c", "c"),
      caption = "Estatística descritiva e ponto de corte: Fluência Verbal",
      booktabs = TRUE,
      escape = FALSE,
      row.names = FALSE)
```

\vspace{0.3cm}

### Gráficos de barras: média e linhas de ponto de corte

\begin{figure}[H]
\centering
\begin{minipage}[t]{0.48\textwidth}
  \centering
  \includegraphics[width=\textwidth]{../data/plots/escolaridade/barras/barras_medias_fluencia_verbal_esc_part1.png}
  \caption{Flu\^encia Verbal: 0--30s}
\end{minipage}
\hfill
\begin{minipage}[t]{0.48\textwidth}
  \centering
  \includegraphics[width=\textwidth]{../data/plots/escolaridade/barras/barras_medias_fluencia_verbal_esc_part2.png}
  \caption{Flu\^encia Verbal: 30--60s}
\end{minipage}
\end{figure}

\begin{figure}[H]
\centering
\begin{minipage}[t]{0.48\textwidth}
  \centering
  \includegraphics[width=\textwidth]{../data/plots/escolaridade/barras/barras_medias_fluencia_verbal_esc_part3.png}
  \caption{Flu\^encia Verbal: 60--90s}
\end{minipage}
\hfill
\begin{minipage}[t]{0.48\textwidth}
  \centering
  \includegraphics[width=\textwidth]{../data/plots/escolaridade/barras/barras_medias_fluencia_verbal_esc_part4.png}
  \caption{Flu\^encia Verbal: 90--120s}
\end{minipage}
\end{figure}

\begin{figure}[H]
\centering
\begin{minipage}[t]{0.48\textwidth}
  \centering
  \includegraphics[width=\textwidth]{../data/plots/escolaridade/barras/barras_medias_fluencia_verbal_esc_part5.png}
  \caption{Flu\^encia Verbal: 120--150s}
\end{minipage}
\hfill
\begin{minipage}[t]{0.48\textwidth}
  \centering
  \includegraphics[width=\textwidth]{../data/plots/escolaridade/barras/barras_medias_fluencia_verbal_esc_part6.png}
  \caption{Flu\^encia Verbal: Total}
\end{minipage}
\end{figure}

\newpage

### Comparações pareadas post-hoc (Wilcoxon ajustado por Holm)

```{r posthoc-flue-tbl}
kable(res$kw_flue$posthoc[, c("Subteste", "Par", "Media_G1", "Media_G2", "Diferenca", "p_fmt", "Resultado")],
      col.names = c("Subteste", "Comparação", "Média G1", "Média G2", "Diferença", "p-valor (Holm)", "Resultado"),
      align = c("c", "l", "c", "c", "c", "c", "l"),
      caption = "Comparações pareadas post-hoc: Fluência Verbal",
      booktabs = TRUE,
      escape = FALSE,
      row.names = FALSE)
```

\vspace{0.3cm}

**Descrição dos resultados (fluência verbal)**: a escolaridade exerceu impacto expressivo na produção lexical livre. O teste de Kruskal-Wallis demonstrou diferenças significativas no total de palavras evocadas ($H = 9{,}3652, p = 0{,}00926$) e nos intervalos de 0--30s ($p = 0{,}00083$), 30--60s ($p = 0{,}02086$), 60--90s ($p = 0{,}01607$) e 90--120s ($p = 0{,}04047$). Nas comparações pareadas com ajuste de Holm, o grupo de 5 a 8 anos produziu significativamente menos palavras que os grupos de 9 a 11 anos e 12 ou mais anos no primeiro intervalo de 0--30s ($p = 0{,}00502$) e no total ($p = 0{,}03490$), além de diferir de 12 ou mais anos no intervalo de 60--90s ($p = 0{,}03031$). Observou-se uma curva temporal descendente típica em todas as faixas, com médias sempre superiores aos pontos de corte.

\vspace{0.5cm}

## Discurso Narrativo

### Estatística descritiva estratificada por escolaridade

```{r desc-narr-tbl}
kable(res$desc_narr[, c("Subteste", "Escolaridade", "Media", "DP", "Mediana", "Q1", "Q3", "Corte")],
      col.names = c("Subteste", "Escolaridade", "Média", "DP", "Mediana", "Q1", "Q3", "Ponto de corte"),
      align = c("c", "l", "c", "c", "c", "c", "c", "c"),
      caption = "Estatística descritiva e ponto de corte: Discurso Narrativo",
      booktabs = TRUE,
      escape = FALSE,
      row.names = FALSE)
```

\vspace{0.3cm}

### Gráficos de barras: média e linhas de ponto de corte

\begin{figure}[H]
\centering
\begin{minipage}[t]{0.48\textwidth}
  \centering
  \includegraphics[width=\textwidth]{../data/plots/escolaridade/barras/barras_medias_disc_narrativo_esc_part1.png}
  \caption{Discurso Narrativo: IP}
\end{minipage}
\hfill
\begin{minipage}[t]{0.48\textwidth}
  \centering
  \includegraphics[width=\textwidth]{../data/plots/escolaridade/barras/barras_medias_disc_narrativo_esc_part2.png}
  \caption{Discurso Narrativo: InfL}
\end{minipage}
\end{figure}

\begin{figure}[H]
\centering
\begin{minipage}[t]{0.48\textwidth}
  \centering
  \includegraphics[width=\textwidth]{../data/plots/escolaridade/barras/barras_medias_disc_narrativo_esc_part3.png}
  \caption{Discurso Narrativo: CompT}
\end{minipage}
\end{figure}

\vspace{0.3cm}

### Subteste Inferência (sem ponto de corte)

O subteste Inferência possui mensuração de natureza binária (acerto ou erro), não dispondo de ponto de corte contínuo. Conforme a diretriz de simplificação visual, o gráfico de barras deste subteste foi omitido, apresentando-se a distribuição de frequências observadas e a análise de associação estatística:

```{r inferencia-tab}
tab_infer <- as.data.frame.matrix(res$fisher_infer$tabela)
kable(tab_infer,
      col.names = c("Erro (0)", "Acerto (1)"),
      caption = "Distribuição de acertos e erros no subteste Inferência por faixa de escolaridade",
      booktabs = TRUE,
      escape = FALSE)
```

\vspace{0.2cm}

Resultado do teste exato de Fisher (Inferência x escolaridade):
- $p$-valor = `r res$fisher_infer$p_fmt` (`r res$fisher_infer$resultado`)
- A associação entre a proporção de acertos no subteste Inferência e a faixa de escolaridade `r ifelse(res$fisher_infer$p_valor < 0.05, "é estatisticamente significativa", "não atingiu significância estatística ao nível alfa = 0.05")`.

\vspace{0.3cm}

**Descrição dos resultados (discurso narrativo)**: os subtestes de ideias principais (IP, $p = 0{,}08192$), informações lembradas (InfL, $p = 0{,}05995$) e compreensão do texto (CompT, $p = 0{,}09149$) não apresentaram diferenças estatisticamente significativas entre os níveis de escolaridade pelo teste de Kruskal-Wallis, mantendo ausência de significância nas comparações post-hoc ($p > 0{,}10$). No subteste de inferência, o teste exato de Fisher ($p = 0{,}74913$) confirmou que a taxa de acerto não se associou à escolaridade. Em relação aos pontos de corte, as médias situaram-se próximas ou ligeiramente acima dos limites normativos em todas as faixas, registrando maior vulnerabilidade no grupo de menor escolaridade.

\newpage

# Prevalência de alertas clínicos por escolaridade

A tabela abaixo apresenta a quantidade ($N$) e o percentual (%) de participantes classificados como alerta (desempenho abaixo do ponto de corte para a sua escolaridade) em cada subteste:

```{r alertas-tabela}
kable(res$alertas_all[, c("Bloco", "Subteste", "Escolaridade", "N_total", "N_alerta", "Pct_alerta")],
      col.names = c("Bloco funcional", "Subteste", "Escolaridade", "Total (N)", "Alertas (n)", "Prevalência (%)"),
      align = c("l", "c", "l", "c", "c", "c"),
      caption = "Prevalência de classificações de alerta por subteste e escolaridade",
      booktabs = TRUE,
      escape = FALSE,
      row.names = FALSE)
```

\vspace{0.3cm}

**Descrição dos resultados dos alertas clínicos**: a distribuição de alertas revelou maior concentração de comprometimento em tarefas específicas. A maior prevalência de alerta ocorreu no subteste de expressão (E) para o grupo de 9 a 11 anos (92,9%), seguido pelo discurso conversacional (DC), que atingiu 85,7% em 9 a 11 anos e 56,5% em 5 a 8 anos. No subteste de metáforas (IMa), 66,7% dos participantes com 12 ou mais anos ficaram abaixo do ponto de corte, enquanto em ideias principais (IP) e compreensão de texto (CompT), mais da metade do grupo de 5 a 8 anos (56,5%) foi classificada em alerta. Por outro lado, subtestes como atos de fala alternativas (ATa) e identificação de julgamento semântico (JSi) apresentaram as menores taxas de alerta (0% a 7,1%), indicando preservação dessas habilidades em todos os grupos.

\vspace{0.5cm}
