---
title: "Relatório - Análise MACb por Escolaridade e Pontos de Corte Normativos"
subtitle: "Análise com Gráficos de Barras Simplificados (Média ± DP) e Linhas de Corte Normativas"
author: "Por: Azzure Alves do Carmo"
output: 
  pdf_document:
    number_sections: true
    highlight: tango
geometry: margin=2cm
lang: "pt-BR"
header-includes:
  - \usepackage{booktabs}
  - \usepackage{float}
  - \usepackage{microtype}
  - \usepackage{etoolbox}
  - \AtBeginEnvironment{tabular}{\small}
  - \setlength{\tabcolsep}{4pt}
---

```{r setup, include=FALSE}
knitr::opts_chunk$set(
  echo = FALSE,
  warning = FALSE,
  message = FALSE,
  fig.align = "center",
  fig.pos = "H"
)

library(knitr)
library(dplyr)

# Carregar dados processados pelo script R
res <- readRDS("../data/results/resultados_macb_escolaridade.rds")
```

# Resumo Executivo e Metodologia

Este relatório apresenta a análise estatística estratificada por **Grupo de Escolaridade** e a avaliação do desempenho em relação aos **Pontos de Corte Normativos** dos subtestes da Bateria MACb, aplicada a uma amostra de $N = 43$ participantes.

Nesta versão atualizada, para atender às necessidades de clareza visual e interpretação direta pela equipe de Fonoaudiologia, as representações gráficas foram simplificadas para **Gráficos de Barras com Média, Desvio-Padrão ($\pm 1$ DP) e Linhas de Corte Normativas**:

- **Altura da Barra**: Corresponde à **Média** aritmética do grupo de escolaridade, com o valor numérico em destaque no topo da barra.
- **Barra de Erro**: Indica a variabilidade amostral de $\pm 1$ **Desvio-Padrão** ($\text{DP}$).
- **Ponto de Corte Normativo**: Indicado pela **linha horizontal vermelha sólida** cruzando cada barra na pontuação de corte normativo para cada escolaridade, acompanhada do valor numérico em destaque à direita. Permite constatar de imediato se o desempenho médio do grupo está acima ou abaixo do parâmetro de corte clínico.
- **Design Limpo e Focado**: Foram eliminados os pontos individuais de dispersão e o gráfico redundante de inferência, proporcionando uma leitura ágil, elegante e objetiva para o diagnóstico clínico.

\vspace{0.3cm}

## Caracterização da amostra por escolaridade

Os participantes foram divididos em 3 grupos de escolaridade:

1. **5 a 8 anos de estudo**: $n = 23$ participantes (53.5% da amostra)
2. **9 a 11 anos de estudo**: $n = 14$ participantes (32.6% da amostra)
3. **12 ou mais anos de estudo**: $n = 6$ participantes (14.0% da amostra)

> **Nota Metodológica sobre o Tamanho Amostral**: Em virtude do grupo com 12 ou mais anos de escolaridade possuir amostra menor ($n = 6$), foram adotados exclusivamente testes não paramétricos para todas as inferências e comparações de hipótese.

\vspace{0.3cm}

## Métodos estatísticos aplicados

1. **Estatística descritiva estratificada**: Cálculo de Média, Mediana, Desvio-Padrão (DP), Mínimo, Máximo e Intervalos Interquartis (Q1 e Q3), juntamente com o ponto de corte normativo específico de cada escolaridade.
2. **Teste não paramétrico de Kruskal-Wallis**: Utilizado para testar diferenças entre os 3 grupos de escolaridade. A estatística $H$ é dada por:
   $$H = \frac{12}{N(N+1)} \sum_{j=1}^{k} \frac{R_j^2}{n_j} - 3(N+1)$$
   onde $N = 43$, $k = 3$ grupos, $n_j$ é o tamanho de cada grupo e $R_j$ é a soma dos postos (*ranks*).
3. **Comparações pareadas post-hoc (Wilcoxon pareado com ajuste de Holm)**: Realizado quando o teste de Kruskal-Wallis apresentou $p < 0{,}05$, controlando a taxa de erro familiar por meio da correção de Holm-Bonferroni.
4. **Teste Exato de Fisher (Subteste Inferência)**: Aplicado para a variável binária (acerto/erro) de Inferência no Discurso Narrativo.
5. **Análise de Alertas Clínicos**: Frequência absoluta e relativa (%) de participantes com escore abaixo do ponto de corte normativo para a sua escolaridade.
6. **Nível de Significância Adotado**: $\alpha = 0{,}05$.

\vspace{0.5cm}

# Resumo Geral dos Testes de Kruskal-Wallis

A tabela abaixo compila os resultados do teste de Kruskal-Wallis para a comparação entre os 3 grupos de escolaridade em todos os subtestes analisados:

```{r kw-resumo-tabela}
kable(res$kw_resumo[, c("Bloco", "Subteste", "H", "GL", "p_fmt", "Resultado")],
      col.names = c("Bloco", "Subteste", "Estatística H", "gl", "p-valor", "Resultado"),
      align = c("l", "c", "c", "c", "c", "l"),
      caption = "Resumo dos testes de Kruskal-Wallis por escolaridade",
      booktabs = TRUE,
      escape = FALSE,
      row.names = FALSE)
```

\newpage

# Análise Detalhada por Bloco Funcional

## MACb Completo

### Estatística descritiva estratificada por escolaridade

```{r desc-comp-tbl}
kable(res$desc_comp[, c("Subteste", "Escolaridade", "N", "Media", "DP", "Mediana", "Q1", "Q3", "Corte")],
      col.names = c("Subteste", "Escolaridade", "N", "Média", "DP", "Mediana", "Q1", "Q3", "Ponto de Corte"),
      align = c("c", "l", "c", "c", "c", "c", "c", "c", "c"),
      caption = "Estatística descritiva e ponto de corte: MACb Completo",
      booktabs = TRUE,
      escape = FALSE,
      row.names = FALSE)
```

\vspace{0.3cm}

### Gráficos de Barras com Média ± DP e Linhas de Corte Normativo

\begin{figure}[H]
\centering
\includegraphics[width=0.92\textwidth]{../data/plots/escolaridade/barras/barras_medias_macb_completo_esc_part1.png}
\caption{MACb Completo: distribuição por escolaridade — Parte 1 de 3 (DC, IMe, IMa, FVL)}
\end{figure}

\begin{figure}[H]
\centering
\includegraphics[width=0.92\textwidth]{../data/plots/escolaridade/barras/barras_medias_macb_completo_esc_part2.png}
\caption{MACb Completo: distribuição por escolaridade — Parte 2 de 3 (PEP, JSi, JSe, ATe)}
\end{figure}

\begin{figure}[H]
\centering
\includegraphics[width=0.70\textwidth]{../data/plots/escolaridade/barras/barras_medias_macb_completo_esc_part3.png}
\caption{MACb Completo: distribuição por escolaridade — Parte 3 de 3 (ATa)}
\end{figure}

\newpage

### Comparações pareadas post-hoc (Wilcoxon ajustado por Holm)

```{r posthoc-comp-tbl}
ph_comp_sig <- res$kw_comp$posthoc
kable(ph_comp_sig[, c("Subteste", "Par", "Media_G1", "Media_G2", "Diferenca", "p_fmt", "Resultado")],
      col.names = c("Subteste", "Comparação", "Média G1", "Média G2", "Diferença", "p-valor (Holm)", "Resultado"),
      align = c("c", "l", "c", "c", "c", "c", "l"),
      caption = "Comparações pareadas post-hoc: MACb Completo",
      booktabs = TRUE,
      escape = FALSE,
      row.names = FALSE)
```

\vspace{0.5cm}

## Discurso Inicial

### Estatística descritiva estratificada por escolaridade

```{r desc-inic-tbl}
kable(res$desc_inic[, c("Subteste", "Escolaridade", "N", "Media", "DP", "Mediana", "Q1", "Q3", "Corte")],
      col.names = c("Subteste", "Escolaridade", "N", "Média", "DP", "Mediana", "Q1", "Q3", "Ponto de Corte"),
      align = c("c", "l", "c", "c", "c", "c", "c", "c", "c"),
      caption = "Estatística descritiva e ponto de corte: Discurso Inicial",
      booktabs = TRUE,
      escape = FALSE,
      row.names = FALSE)
```

\vspace{0.3cm}

### Gráficos de Barras com Média ± DP e Linhas de Corte Normativo

\begin{figure}[H]
\centering
\includegraphics[width=0.92\textwidth]{../data/plots/escolaridade/barras/barras_medias_disc_inicial_esc_part1.png}
\caption{Discurso Inicial: distribuição por escolaridade — Parte 1 de 2 (E, C, CNV, PLE)}
\end{figure}

\begin{figure}[H]
\centering
\includegraphics[width=0.70\textwidth]{../data/plots/escolaridade/barras/barras_medias_disc_inicial_esc_part2.png}
\caption{Discurso Inicial: distribuição por escolaridade — Parte 2 de 2 (DC)}
\end{figure}

\newpage

### Comparações pareadas post-hoc (Wilcoxon ajustado por Holm)

```{r posthoc-inic-tbl}
kable(res$kw_inic$posthoc[, c("Subteste", "Par", "Media_G1", "Media_G2", "Diferenca", "p_fmt", "Resultado")],
      col.names = c("Subteste", "Comparação", "Média G1", "Média G2", "Diferença", "p-valor (Holm)", "Resultado"),
      align = c("c", "l", "c", "c", "c", "c", "l"),
      caption = "Comparações pareadas post-hoc: Discurso Inicial",
      booktabs = TRUE,
      escape = FALSE,
      row.names = FALSE)
```

\vspace{0.5cm}

## Fluência Verbal

### Estatística descritiva estratificada por escolaridade

```{r desc-flue-tbl}
kable(res$desc_flue[, c("Subteste", "Escolaridade", "N", "Media", "DP", "Mediana", "Q1", "Q3", "Corte")],
      col.names = c("Intervalo / Subteste", "Escolaridade", "N", "Média", "DP", "Mediana", "Q1", "Q3", "Ponto de Corte"),
      align = c("c", "l", "c", "c", "c", "c", "c", "c", "c"),
      caption = "Estatística descritiva e ponto de corte: Fluência Verbal",
      booktabs = TRUE,
      escape = FALSE,
      row.names = FALSE)
```

\vspace{0.3cm}

### Gráficos de Barras com Média ± DP e Linhas de Corte Normativo

\begin{figure}[H]
\centering
\includegraphics[width=0.92\textwidth]{../data/plots/escolaridade/barras/barras_medias_fluencia_verbal_esc_part1.png}
\caption{Fluência Verbal: distribuição por escolaridade — Parte 1 de 2 (0-30s, 30-60s, 60-90s, 90-120s)}
\end{figure}

\begin{figure}[H]
\centering
\includegraphics[width=0.82\textwidth]{../data/plots/escolaridade/barras/barras_medias_fluencia_verbal_esc_part2.png}
\caption{Fluência Verbal: distribuição por escolaridade — Parte 2 de 2 (120-150s, Total)}
\end{figure}

\newpage

### Comparações pareadas post-hoc (Wilcoxon ajustado por Holm)

```{r posthoc-flue-tbl}
kable(res$kw_flue$posthoc[, c("Subteste", "Par", "Media_G1", "Media_G2", "Diferenca", "p_fmt", "Resultado")],
      col.names = c("Subteste", "Comparação", "Média G1", "Média G2", "Diferença", "p-valor (Holm)", "Resultado"),
      align = c("c", "l", "c", "c", "c", "c", "l"),
      caption = "Comparações pareadas post-hoc: Fluência Verbal",
      booktabs = TRUE,
      escape = FALSE,
      row.names = FALSE)
```

\vspace{0.5cm}

## Discurso Narrativo

### Estatística descritiva estratificada por escolaridade

```{r desc-narr-tbl}
kable(res$desc_narr[, c("Subteste", "Escolaridade", "N", "Media", "DP", "Mediana", "Q1", "Q3", "Corte")],
      col.names = c("Subteste", "Escolaridade", "N", "Média", "DP", "Mediana", "Q1", "Q3", "Ponto de Corte"),
      align = c("c", "l", "c", "c", "c", "c", "c", "c", "c"),
      caption = "Estatística descritiva e ponto de corte: Discurso Narrativo",
      booktabs = TRUE,
      escape = FALSE,
      row.names = FALSE)
```

\vspace{0.3cm}

### Gráficos de Barras com Média ± DP e Linhas de Corte Normativo

\begin{figure}[H]
\centering
\includegraphics[width=0.88\textwidth]{../data/plots/escolaridade/barras/barras_medias_disc_narrativo_esc.png}
\caption{Discurso Narrativo: distribuição por escolaridade (IP, InfL, CompT)}
\end{figure}

\vspace{0.3cm}

### Subteste Inferência (Sem Ponto de Corte)

O subteste Inferência possui mensuração de natureza binária (acerto ou erro), não dispondo de ponto de corte contínuo. Conforme a diretriz de simplificação visual, o gráfico de barras deste subteste foi omitido, apresentando-se a distribuição de frequências observadas e a análise de associação estatística:

```{r inferencia-tab}
tab_infer <- as.data.frame.matrix(res$fisher_infer$tabela)
kable(tab_infer,
      col.names = c("Erro (0)", "Acerto (1)"),
      caption = "Distribuição de acertos e erros no subteste Inferência por faixa de escolaridade",
      booktabs = TRUE,
      escape = FALSE)
```

\vspace{0.2cm}

**Resultado do Teste Exato de Fisher (Inferência x Escolaridade)**:
- $p$-valor = `r res$fisher_infer$p_fmt` (`r res$fisher_infer$resultado`)
- A associação entre a proporção de acertos no subteste Inferência e a faixa de escolaridade `r ifelse(res$fisher_infer$p_valor < 0.05, "é estatisticamente significativa", "não atingiu significância estatística ao nível alfa = 0.05")`.

\newpage

# Prevalência de Alertas Clínicos por Escolaridade

A tabela abaixo apresenta a quantidade ($N$) e o percentual (%) de participantes classificados como **alerta** (desempenho abaixo do ponto de corte normativo para a sua escolaridade) em cada subteste:

```{r alertas-tabela}
kable(res$alertas_all[, c("Bloco", "Subteste", "Escolaridade", "N_total", "N_alerta", "Pct_alerta")],
      col.names = c("Bloco Funcional", "Subteste", "Escolaridade", "Total (N)", "Alertas (n)", "Prevalência (%)"),
      align = c("l", "c", "l", "c", "c", "c"),
      caption = "Prevalência de classificações de alerta por subteste e escolaridade",
      booktabs = TRUE,
      escape = FALSE,
      row.names = FALSE)
```

\vspace{0.5cm}

# Conclusões e Considerações Clínicas

1. **Clareza e Simplicidade dos Gráficos**: A simplificação dos gráficos de barras (com média, barra de erro de $\pm 1$ DP e linha do ponto de corte normativo com identificador numérico) proporcionou leitura ágil, direta e livre de poluição visual para a tomada de decisão clínica.
2. **Foco Clínico e Eliminação de Ruído**: A remoção dos pontos de dispersão individual e a sintetização do subteste Inferência em tabela de contingência direcionam a atenção imediata aos parâmetros fundamentais de normalidade e desempenho de cada estrato educacional.
3. **Efeito da Escolaridade**: Confirma-se o efeito pronunciado da escolaridade nos subtestes com maior demanda metalinguística e executiva, como Fluência Verbal Livre e Atos de Fala.
4. **Utilidade dos Pontos de Corte Normativos**: A estratificação por escolaridade é indispensável para evitar falso-positivos em idosos com menor escolaridade formal, ao mesmo tempo em que preserva o rigor avaliativo para indivíduos de alta escolaridade.
