---
title: "Relatório - Análise MACb por Escolaridade e Pontos de Corte Normativos"
author: "Por: Azzure Alves do Carmo"
output: 
  pdf_document:
    number_sections: true
    highlight: tango
geometry: margin=2cm
lang: "pt-BR"
header-includes:
  - \usepackage{booktabs}
  - \usepackage{float}
  - \usepackage{microtype}
  - \usepackage{etoolbox}
  - \AtBeginEnvironment{tabular}{\small}
  - \setlength{\tabcolsep}{4pt}
---

```{r setup, include=FALSE}
knitr::opts_chunk$set(
  echo = FALSE,
  warning = FALSE,
  message = FALSE,
  fig.align = "center",
  fig.pos = "H"
)

library(knitr)
library(dplyr)

# Carregar dados processados
res <- readRDS("../data/results/resultados_macb_escolaridade.rds")
```

# Resumo e Metodologia

Este relatório apresenta a análise estatística estratificada por **Grupo de Escolaridade** e a avaliação do desempenho em relação aos **Pontos de Corte Normativos** dos subtestes da Bateria MACb, aplicada a uma amostra de $N = 43$ participantes.

## Caracterização da amostra por escolaridade

Os participantes foram divididos em 3 grupos de escolaridade:

1. **5 a 8 anos de estudo**: $n = 23$ participantes (53.5% da amostra)
2. **9 a 11 anos de estudo**: $n = 14$ participantes (32.6% da amostra)
3. **12 ou mais anos de estudo**: $n = 6$ participantes (14.0% da amostra)

> **Nota sobre o poder estatístico**: O grupo com 12 ou mais anos de escolaridade possui amostra pequena ($n = 6$). Por este motivo, foram adotados exclusivamente testes não paramétricos para todas as comparações inferenciais.

## Métodos estatísticos aplicados

1. **Estatística descritiva estratificada**: Para cada subteste e em cada grupo de escolaridade, foram calculadas métricas de tendência central (Média, Mediana), dispersão (Desvio-Padrão, Q1 e Q3) e amplitude (Mínimo, Máximo), juntamente com o ponto de corte normativo específico de cada escolaridade.

2. **Teste não paramétrico de Kruskal-Wallis**: Utilizado para verificar se existem diferenças estatisticamente significativas entre os 3 grupos de escolaridade para variáveis contínuas/discretas de pontuação. A estatística $H$ é calculada por:
   $$H = \frac{12}{N(N+1)} \sum_{j=1}^{k} \frac{R_j^2}{n_j} - 3(N+1)$$
   onde $N = 43$, $k = 3$ grupos, $n_j$ é o tamanho de cada grupo e $R_j$ é a soma dos postos (*ranks*).

3. **Comparações pareadas post-hoc (Wilcoxon pareado com ajuste de Holm)**: Quando o teste de Kruskal-Wallis apresentou $p < 0{,}05$, realizou-se o teste de Wilcoxon para amostras independentes entre cada par de grupos de escolaridade (5-8a vs 9-11a, 5-8a vs 12+a, 9-11a vs 12+a) com correção de Holm para multiplicidade de testes.

4. **Teste Exato de Fisher (Subteste Inferência)**: O subteste *Inferência* (Discurso Narrativo) apresenta distribuição binária (0 ou 1) e não possui ponto de corte normativo definido. Aplicou-se o Teste Exato de Fisher para avaliar a associação entre o desempenho e os grupos de escolaridade.

5. **Análise de Alertas e Pontos de Corte**: Foram calculadas as frequências absolutas e relativas (%) de participantes classificados na zona de alerta, desempenho abaixo do ponto de corte normativo para a sua faixa de escolaridade.

---

# Resumo dos Testes de Kruskal-Wallis

A tabela abaixo compila os resultados do teste de Kruskal-Wallis para a comparação entre os 3 grupos de escolaridade em todos os subtestes analisados:

```{r kw-resumo-tabela}
kable(res$kw_resumo[, c("Bloco", "Subteste", "Tarefa", "H", "GL", "p_fmt", "Resultado")],
      col.names = c("Bloco", "Código", "Subteste / Tarefa", "Estatística H", "gl", "p-valor", "Resultado (alpha=0.05)"),
      align = c("l", "c", "l", "c", "c", "c", "l"),
      caption = "Resumo dos testes de Kruskal-Wallis por escolaridade",
      booktabs = TRUE,
      escape = FALSE,
      row.names = FALSE)
```

---

# Análise por Bloco Funcional

## MACb Completo

### Descritiva estratificada por escolaridade

```{r desc-comp-tbl}
kable(res$desc_comp[, c("Subteste", "Escolaridade", "N", "Media", "DP", "Mediana", "Q1", "Q3", "Corte")],
      col.names = c("Subteste", "Escolaridade", "N", "Média", "DP", "Mediana", "Q1", "Q3", "Ponto de Corte"),
      align = c("c", "l", "c", "c", "c", "c", "c", "c", "c"),
      caption = "Estatística descritiva e ponto de corte: MACb Completo",
      booktabs = TRUE,
      escape = FALSE,
      row.names = FALSE)
```

\begin{figure}[H]
\centering
\includegraphics[width=0.92\textwidth]{../data/plots/escolaridade/medias_macb_completo_esc_part1.png}
\caption{MACb Completo: distribuição por escolaridade — Parte 1 de 3 (DC, IMe, IMa, FVL)}
\end{figure}

\begin{figure}[H]
\centering
\includegraphics[width=0.92\textwidth]{../data/plots/escolaridade/medias_macb_completo_esc_part2.png}
\caption{MACb Completo: distribuição por escolaridade — Parte 2 de 3 (PEP, JSi, JSe, ATe)}
\end{figure}

\begin{figure}[H]
\centering
\includegraphics[width=0.70\textwidth]{../data/plots/escolaridade/medias_macb_completo_esc_part3.png}
\caption{MACb Completo: distribuição por escolaridade — Parte 3 de 3 (ATa)}
\end{figure}

### Comparações pareadas post-hoc (Wilcoxon ajustado por Holm)

```{r posthoc-comp-tbl}
ph_comp_sig <- res$kw_comp$posthoc
kable(ph_comp_sig[, c("Subteste", "Par", "Media_G1", "Media_G2", "Diferenca", "p_fmt", "Resultado")],
      col.names = c("Subteste", "Comparação", "Média G1", "Média G2", "Diferença", "p-valor (Holm)", "Resultado"),
      align = c("c", "l", "c", "c", "c", "c", "l"),
      caption = "Comparações pareadas post-hoc: MACb Completo",
      booktabs = TRUE,
      escape = FALSE,
      row.names = FALSE)
```

---

## Discurso Inicial

### Descritiva estratificada por escolaridade

```{r desc-inic-tbl}
kable(res$desc_inic[, c("Subteste", "Escolaridade", "N", "Media", "DP", "Mediana", "Q1", "Q3", "Corte")],
      col.names = c("Subteste", "Escolaridade", "N", "Média", "DP", "Mediana", "Q1", "Q3", "Ponto de Corte"),
      align = c("c", "l", "c", "c", "c", "c", "c", "c", "c"),
      caption = "Estatística descritiva e ponto de corte: Discurso Inicial",
      booktabs = TRUE,
      escape = FALSE,
      row.names = FALSE)
```

\begin{figure}[H]
\centering
\includegraphics[width=0.92\textwidth]{../data/plots/escolaridade/medias_disc_inicial_esc_part1.png}
\caption{Discurso Inicial: distribuição por escolaridade — Parte 1 de 2 (E, C, CNV, PLE)}
\end{figure}

\begin{figure}[H]
\centering
\includegraphics[width=0.70\textwidth]{../data/plots/escolaridade/medias_disc_inicial_esc_part2.png}
\caption{Discurso Inicial: distribuição por escolaridade — Parte 2 de 2 (DC)}
\end{figure}

### Comparações pareadas post-hoc (Wilcoxon ajustado por Holm)

```{r posthoc-inic-tbl}
kable(res$kw_inic$posthoc[, c("Subteste", "Par", "Media_G1", "Media_G2", "Diferenca", "p_fmt", "Resultado")],
      col.names = c("Subteste", "Comparação", "Média G1", "Média G2", "Diferença", "p-valor (Holm)", "Resultado"),
      align = c("c", "l", "c", "c", "c", "c", "l"),
      caption = "Comparações pareadas post-hoc: Discurso Inicial",
      booktabs = TRUE,
      escape = FALSE,
      row.names = FALSE)
```

---

## Fluência Verbal

### Descritiva estratificada por escolaridade

```{r desc-flue-tbl}
kable(res$desc_flue[, c("Subteste", "Escolaridade", "N", "Media", "DP", "Mediana", "Q1", "Q3", "Corte")],
      col.names = c("Intervalo / Subteste", "Escolaridade", "N", "Média", "DP", "Mediana", "Q1", "Q3", "Ponto de Corte"),
      align = c("c", "l", "c", "c", "c", "c", "c", "c", "c"),
      caption = "Estatística descritiva e ponto de corte: Fluência Verbal",
      booktabs = TRUE,
      escape = FALSE,
      row.names = FALSE)
```

\begin{figure}[H]
\centering
\includegraphics[width=0.92\textwidth]{../data/plots/escolaridade/medias_fluencia_verbal_esc_part1.png}
\caption{Fluência Verbal: distribuição por escolaridade — Parte 1 de 2 (0-30s, 30-60s, 60-90s, 90-120s)}
\end{figure}

\begin{figure}[H]
\centering
\includegraphics[width=0.82\textwidth]{../data/plots/escolaridade/medias_fluencia_verbal_esc_part2.png}
\caption{Fluência Verbal: distribuição por escolaridade — Parte 2 de 2 (120-150s, Total)}
\end{figure}

### Comparações pareadas post-hoc (Wilcoxon ajustado por Holm)

```{r posthoc-flue-tbl}
kable(res$kw_flue$posthoc[, c("Subteste", "Par", "Media_G1", "Media_G2", "Diferenca", "p_fmt", "Resultado")],
      col.names = c("Subteste", "Comparação", "Média G1", "Média G2", "Diferença", "p-valor (Holm)", "Resultado"),
      align = c("c", "l", "c", "c", "c", "c", "l"),
      caption = "Comparações pareadas post-hoc: Fluência Verbal",
      booktabs = TRUE,
      escape = FALSE,
      row.names = FALSE)
```

---

## Discurso Narrativo

### Descritiva estratificada por escolaridade

```{r desc-narr-tbl}
kable(res$desc_narr[, c("Subteste", "Escolaridade", "N", "Media", "DP", "Mediana", "Q1", "Q3", "Corte")],
      col.names = c("Subteste", "Escolaridade", "N", "Média", "DP", "Mediana", "Q1", "Q3", "Ponto de Corte"),
      align = c("c", "l", "c", "c", "c", "c", "c", "c", "c"),
      caption = "Estatística descritiva e ponto de corte: Discurso Narrativo",
      booktabs = TRUE,
      escape = FALSE,
      row.names = FALSE)
```

\begin{figure}[H]
\centering
\includegraphics[width=0.85\textwidth]{../data/plots/escolaridade/medias_disc_narrativo_esc.png}
\caption{Discurso Narrativo: distribuição por escolaridade (IP, InfL, CompT)}
\end{figure}

### Análise do Subteste Inferência (Sem Ponto de Corte)

\begin{figure}[H]
\centering
\includegraphics[width=0.55\textwidth]{../data/plots/escolaridade/medias_inferencia_esc.png}
\caption{Subteste Inferência: distribuição por escolaridade (Linha azul sólida = Média)}
\end{figure}

**Resultado do Teste Exato de Fisher (Inferência x Escolaridade)**:
- $p$-valor = `r res$fisher_infer$p_fmt` (`r res$fisher_infer$resultado`)
- A associação entre a proporção de acertos no subteste Inferência e a faixa de escolaridade `r ifelse(res$fisher_infer$p_valor < 0.05, "é estatisticamente significativa", "não atingiu significância estatística ao nível alfa = 0.05")`.

---

# Prevalência de Alertas Clinicos por Escolaridade

A tabela abaixo apresenta a quantidade ($N$) e o percentual (%) de participantes classificados como **alerta** (abaixo do ponto de corte normativo para a sua escolaridade) em cada subteste:

```{r alertas-tabela}
kable(res$alertas_all[, c("Bloco", "Subteste", "Escolaridade", "N_total", "N_alerta", "Pct_alerta")],
      col.names = c("Bloco Funcional", "Subteste", "Escolaridade", "Total (N)", "Alertas (n)", "Prevalência (%)"),
      align = c("l", "c", "l", "c", "c", "c"),
      caption = "Prevalência de classificações de alerta por subteste e escolaridade",
      booktabs = TRUE,
      escape = FALSE,
      row.names = FALSE)
```

---

# Conclusões e Considerações Finais

1. **Efeito da Escolaridade**: Observa-se uma tendência geral de melhor desempenho (maior pontuação média) conforme aumenta o nível de escolaridade nos subtestes de tarefas complexas como Fluência Verbal, Discurso Conversacional e Interpretação de Metáforas.
2. **Pontos de Corte Normativos**: Os pontos de corte normativos mais exigentes para grupos de maior escolaridade garantem uma avaliação clínica ajustada, evitando falso-positivos em indivíduos com menor escolaridade.
3. **Prevalência de Alertas**: Os subtestes com maior proporção de participantes em alerta representam os domínios de maior sensibilidade diagnóstica na amostra avaliada.
