---
title: "Relatório - análise estatística descritiva e dificuldade de itens"
author: "Por: Azzure Alves do Carmo"
output: 
  pdf_document:
    number_sections: true
    highlight: tango
geometry: margin=2cm
lang: "pt-BR"
header-includes:
  - \usepackage{booktabs}
  - \usepackage{float}
  - \usepackage{microtype}
  - \usepackage{etoolbox}
  - \AtBeginEnvironment{tabular}{\small}
  - \setlength{\tabcolsep}{4pt}
---

```{r setup, include=FALSE}
knitr::opts_chunk$set(
  echo = FALSE,
  warning = FALSE,
  message = FALSE,
  fig.align = "center",
  fig.pos = "H"
)

library(knitr)
library(dplyr)

# Carregar dados processados pelo script R
res <- readRDS("../data/results/resultados_macb.rds")
```

# Resumo e metodologia

Este relatório apresenta os resultados da análise estatística descritiva (Média, Mediana, Desvio-Padrão, Mínimo e Máximo) e a avaliação não paramétrica de dificuldade das tarefas dos testes MACb, aplicada a uma amostra de $N = 47$ participantes.

## Métodos estatísticos aplicados
1. **Estatística descritiva**: Para cada tarefa, foram calculadas as métricas de tendência central (Média, Mediana), dispersão (Desvio-Padrão, Intervalo Interquartil Q1–Q3) e amplitude (Mínimo, Máximo).
2. **Normalização de escalas**: Como as tarefas possuem tetos de pontuação distintos (ex: IME máx = 12, JSi máx = 6, IP máx = 18), calculou-se o percentual de acerto médio em relação ao valor teto ($\% \text{Acerto} = \frac{\text{Pontuação Obtida}}{\text{Pontuação Máxima}} \times 100\%$). A dificuldade é dada pelo complementar ($\% \text{Dificuldade} = 100\% - \% \text{Acerto}$).
3. **Teste não paramétrico de Friedman**: Utilizado para determinar se existem diferenças estatisticamente significativas na dificuldade entre as tarefas de medidas repetidas. O tamanho do efeito foi estimado via W de Kendall.
4. **Análise post-hoc pareada**: Testes pareados de Wilcoxon (p-valores sem ajuste) para comparações múltiplas.

---

# Resumo dos testes de Friedman

A tabela a seguir apresenta os resultados consolidados do teste não paramétrico de Friedman e do tamanho do efeito ($W$ de Kendall) para cada um dos blocos funcionais analisados:

```{r friedman-tabela-resumo}
kable(res$res_friedman_summary,
      col.names = c("Bloco / Domínio", "Estatística $\\chi^2$", "gl", "p-valor", "W de Kendall", "Resultado"),
      align = c("l", "c", "c", "c", "c", "l"),
      caption = "Resumo dos testes de Friedman e tamanhos do efeito por bloco",
      booktabs = TRUE,
      escape = FALSE,
      row.names = FALSE)
```

---

# Ranking geral de dificuldade das tarefas MACb

A tabela e o gráfico a seguir ordenam as tarefas dos testes MACb da mais difícil (maior taxa de erro/dificuldade) para a mais fácil (maior taxa de acerto):

```{r ranking-tabela}
kable(res$df_ranking[, c("Codigo", "Categoria", "Media", "Mediana", "Minimo", "Maximo", "Desvio_Padrao", "Pct_Dificuldade_Media")],
      col.names = c("Tarefa", "Categoria", "Média", "Mediana", "Mín", "Máx", "DP", "Dificuldade (%)"),
      align = c("l", "l", "c", "c", "c", "c", "c", "c"),
      caption = "Ranking geral de dificuldade das tarefas do MACb",
      booktabs = TRUE,
      escape = FALSE,
      row.names = FALSE)
```

\begin{figure}[H]
\centering
\includegraphics[width=0.95\textwidth]{../data/plots/ranking_geral_dificuldade.png}
\caption{Ranking geral de dificuldade do MACb (\% de erro médio por tarefa)}
\end{figure}



# Análise estatística por bloco funcional

## MACb completo (tarefas principais)

A tabela abaixo exibe as estatísticas descritivas para as tarefas da aba *MACb Completo*:

```{r desc-completo}
kable(res$desc_comp[, c("Codigo", "Media", "Mediana", "Minimo", "Maximo", "Desvio_Padrao", "Pct_Dificuldade_Media")],
      col.names = c("Tarefa", "Média", "Mediana", "Mín", "Máx", "DP", "Dificuldade (%)"),
      align = c("l", "c", "c", "c", "c", "c", "c"),
      caption = "Estatística descritiva: MACb completo",
      booktabs = TRUE,
      escape = FALSE,
      row.names = FALSE)
```

\begin{figure}[H]
\centering
\includegraphics[width=0.85\textwidth]{../data/plots/dificuldade_macb_completo.png}
\caption{MACb completo: porcentagem média de dificuldade por tarefa}
\end{figure}

### Teste não paramétrico de Friedman (MACb completo)

```{r friedman-completo-tbl}
f_comp_tbl <- data.frame(
  Chi2 = round(res$res_f_comp$chi2, 4),
  GL = res$res_f_comp$df,
  p_valor = formatC(res$res_f_comp$p_value, format="f", digits=5),
  Kendall_W = round(res$res_f_comp$kendall_w, 4),
  Resultado = ifelse(res$res_f_comp$p_value < 0.05, "Significativo", "Não significativo")
)
kable(f_comp_tbl,
      col.names = c("$\\chi^2$", "gl", "p-valor", "W de Kendall", "Resultado"),
      align = c("c", "c", "c", "c", "l"),
      caption = "Resultado do teste de Friedman (MACb completo)",
      booktabs = TRUE,
      escape = FALSE,
      row.names = FALSE)
```

### Comparações pareadas post-hoc (Wilcoxon)

```{r posthoc-completo}
kable(res$res_f_comp$posthoc[, c("Par", "Media_Tarefa1", "Media_Tarefa2", "Diferenca_Media", "p_bruto", "Resultado")],
      col.names = c("Comparação", "Tarefa 1 (%)", "Tarefa 2 (%)", "Diferença (%)", "p-valor", "Resultado"),
      align = c("l", "c", "c", "c", "c", "c"),
      caption = "Comparações pareadas post-hoc (MACb completo)",
      booktabs = TRUE,
      escape = FALSE,
      row.names = FALSE)
```


## Discurso narrativo

Estatísticas descritivas para as tarefas de discurso narrativo:

```{r desc-narrativo}
kable(res$desc_narrativo[, c("Codigo", "Media", "Mediana", "Minimo", "Maximo", "Desvio_Padrao", "Pct_Dificuldade_Media")],
      col.names = c("Tarefa", "Média", "Mediana", "Mín", "Máx", "DP", "Dificuldade (%)"),
      align = c("l", "c", "c", "c", "c", "c", "c"),
      caption = "Estatística descritiva: discurso narrativo",
      booktabs = TRUE,
      escape = FALSE,
      row.names = FALSE)
```

\begin{figure}[H]
\centering
\includegraphics[width=0.85\textwidth]{../data/plots/dificuldade_discurso_narrativo.png}
\caption{MACb discurso narrativo: porcentagem média de dificuldade por tarefa}
\end{figure}

### Teste não paramétrico de Friedman (discurso narrativo)

```{r friedman-narrativo-tbl}
f_narr_tbl <- data.frame(
  Chi2 = round(res$res_f_narr$chi2, 4),
  GL = res$res_f_narr$df,
  p_valor = formatC(res$res_f_narr$p_value, format="f", digits=5),
  Kendall_W = round(res$res_f_narr$kendall_w, 4),
  Resultado = ifelse(res$res_f_narr$p_value < 0.05, "Significativo", "Não significativo")
)
kable(f_narr_tbl,
      col.names = c("$\\chi^2$", "gl", "p-valor", "W de Kendall", "Resultado"),
      align = c("c", "c", "c", "c", "l"),
      caption = "Resultado do teste de Friedman (discurso narrativo)",
      booktabs = TRUE,
      escape = FALSE,
      row.names = FALSE)
```

### Comparações pareadas post-hoc (Wilcoxon)

```{r posthoc-narrativo}
kable(res$res_f_narr$posthoc[, c("Par", "Media_Tarefa1", "Media_Tarefa2", "Diferenca_Media", "p_bruto", "Resultado")],
      col.names = c("Comparação", "Tarefa 1 (%)", "Tarefa 2 (%)", "Diferença (%)", "p-valor", "Resultado"),
      align = c("l", "c", "c", "c", "c", "c"),
      caption = "Comparações pareadas post-hoc (discurso narrativo)",
      booktabs = TRUE,
      escape = FALSE,
      row.names = FALSE)
```


## Discurso inicial

```{r desc-inicial}
kable(res$desc_inicial[, c("Codigo", "Media", "Mediana", "Minimo", "Maximo", "Desvio_Padrao", "Pct_Dificuldade_Media")],
      col.names = c("Tarefa", "Média", "Mediana", "Mín", "Máx", "DP", "Dificuldade (%)"),
      align = c("l", "c", "c", "c", "c", "c", "c"),
      caption = "Estatística descritiva: discurso inicial",
      booktabs = TRUE,
      escape = FALSE,
      row.names = FALSE)
```

\begin{figure}[H]
\centering
\includegraphics[width=0.85\textwidth]{../data/plots/dificuldade_discurso_inicial.png}
\caption{MACb discurso inicial: porcentagem média de dificuldade por tarefa}
\end{figure}

### Teste não paramétrico de Friedman (discurso inicial)

```{r friedman-inicial-tbl}
f_inic_tbl <- data.frame(
  Chi2 = round(res$res_f_inic$chi2, 4),
  GL = res$res_f_inic$df,
  p_valor = formatC(res$res_f_inic$p_value, format="f", digits=5),
  Kendall_W = round(res$res_f_inic$kendall_w, 4),
  Resultado = ifelse(res$res_f_inic$p_value < 0.05, "Significativo", "Não significativo")
)
kable(f_inic_tbl,
      col.names = c("$\\chi^2$", "gl", "p-valor", "W de Kendall", "Resultado"),
      align = c("c", "c", "c", "c", "l"),
      caption = "Resultado do teste de Friedman (discurso inicial)",
      booktabs = TRUE,
      escape = FALSE,
      row.names = FALSE)
```

### Comparações pareadas post-hoc (Wilcoxon)

```{r posthoc-inicial}
kable(res$res_f_inic$posthoc[, c("Par", "Media_Tarefa1", "Media_Tarefa2", "Diferenca_Media", "p_bruto", "Resultado")],
      col.names = c("Comparação", "Tarefa 1 (%)", "Tarefa 2 (%)", "Diferença (%)", "p-valor", "Resultado"),
      align = c("l", "c", "c", "c", "c", "c"),
      caption = "Comparações pareadas post-hoc (discurso inicial)",
      booktabs = TRUE,
      escape = FALSE,
      row.names = FALSE)
```


## Fluência verbal livre (curva temporal)

```{r desc-fluencia}
kable(res$desc_fluencia,
      col.names = c("Intervalo", "Média", "Mediana", "DP", "Mín", "Máx", "Q1", "Q3"),
      align = c("l", "c", "c", "c", "c", "c", "c", "c"),
      caption = "Estatística descritiva: fluência verbal livre por intervalo temporal",
      booktabs = TRUE,
      escape = FALSE,
      row.names = FALSE)
```

\begin{figure}[H]
\centering
\includegraphics[width=0.85\textwidth]{../data/plots/curva_fluencia_verbal.png}
\caption{Curva temporal da fluência verbal livre (palavras por intervalo)}
\end{figure}

### Teste não paramétrico de Friedman (fluência verbal)

```{r friedman-fluencia-tbl}
f_fluen_tbl <- data.frame(
  Chi2 = round(res$res_f_fluen$chi2, 4),
  GL = res$res_f_fluen$df,
  p_valor = formatC(res$res_f_fluen$p_value, format="f", digits=5),
  Kendall_W = round(res$res_f_fluen$kendall_w, 4),
  Resultado = ifelse(res$res_f_fluen$p_value < 0.05, "Significativo", "Não significativo")
)
kable(f_fluen_tbl,
      col.names = c("$\\chi^2$", "gl", "p-valor", "W de Kendall", "Resultado"),
      align = c("c", "c", "c", "c", "l"),
      caption = "Resultado do teste de Friedman (fluência verbal)",
      booktabs = TRUE,
      escape = FALSE,
      row.names = FALSE)
```

### Comparações pareadas post-hoc (Wilcoxon)

```{r posthoc-fluencia}
kable(res$res_f_fluen$posthoc[, c("Par", "Media_Tarefa1", "Media_Tarefa2", "Diferenca_Media", "p_bruto", "Resultado")],
      col.names = c("Comparação", "Média 1", "Média 2", "Diferença", "p-valor", "Resultado"),
      align = c("l", "c", "c", "c", "c", "c"),
      caption = "Comparações pareadas post-hoc (fluência verbal)",
      booktabs = TRUE,
      escape = FALSE,
      row.names = FALSE)
```

